臺灣彰化地方法院民事判決　　　　　　　 95年度訴字第418號
　　原　　　告　鵬寰實業有限公司
　　法定代理人　戊○○
　　訴訟代理人　林見軍律師
　　複　代理人　林基豐律師
　　　　　　　　丁○○
　　　　　　　　　　　　之1
　　被　　　告　品凱實業股份有限公司
　　　　　　　　　　　　號1樓.
　　法定代理人　乙○○
　　訴訟代理人　甲○○
上列當事人間請求返還電子機械物件等事件，本院於民國96年
1月16日言詞辯論終結，判決如下：
    主  文
被告應將機種「O-TC」、品名「數值控制器」、機型「VT-35 」
之電子機械壹台交付予原告。
訴訟費用由被告負擔。
    事實及理由
一、按訴狀送達後，原告不得將原訴變更或追加他訴，但被告同
    意者、請求之基礎事實同一者、不甚礙被告之防禦及訴訟之
    終結者，不在此限，被告於訴之變更或追加無異議，而為本
    案之言詞辯論者，視為同意變更或追加，民事訴訟法第255
    條第1 項第1 款、第2 款、第7 款、第2 項定有明文。查本
    件原告原起訴請求先位聲明：被告應給付原告新臺幣（下同
    ）60萬元，及自民國92年7 月1 日起至清償日止，按年息百
    分之五計算之利息，另備位聲明：被告應將機種「O-TC」、
    品名「數值控制器」、機型「VT-35 」之電子機械一台（下
    稱系爭機械）交付予原告，迨訴狀送達後，原告變更訴之聲
    明為如後述「二、原告起訴主張」部分欄所示之聲明（即將
    上開先位、備位聲明之次序互換），被告對於原告變更訴之
    聲明，並未表示異議而為本案之言詞辯論，已視為同意變更
    ，且原告之變更聲明，核與前開法條第1 項第2 款、第7 款
    亦屬相符，故原告變更聲明，應予准許，合先敘明。
二、原告起訴主張：
  (一)先位之訴部分：
    原告於89年間向被告訂購工作用機械，因該機械尚需其他非
    被告所能承製之電子機械組件予以配合組裝方可構成一體而
    收整體使用之效，是原告乃另向訴外人台灣發那科股份有限
    公司（下稱發那科公司）訂購系爭機械，並於給付60餘萬元
    之機械價款予發那科公司暨驗收後，即指定發那科公司直接
    將系爭機械交付予被告代為受領，以利整體機械之組裝。詎
    被告代為受領屬於原告所有之系爭機械後，竟無故取消與原
    告間之訂購契約，亦未交還當初受託代為受領之系爭機械，
    原告雖多次促請交還，被告均置之不理，原告遂於92年6 月
    9 日委請律師去函要求交還系爭機械，惟被告仍拒不配合。
    為此本於所有權及寄託之法律關係，請求鈞院擇一判決。被
    告辯稱未收領系爭機械云云，並非事實，此從發那科公司檢
    送鈞院有關其與被告間之交易資料中可知不少出貨單客戶簽
    名欄所簽署之字跡均與系爭機械出貨單之簽收人一樣，足見
    系爭機械確實係由被告所受領等語。並先位聲明：被告應將
    系爭機械交付予原告。
  (二)備位之訴部分：
    又據悉系爭機械早已遭被告予以組裝後連同其他機械，於91
    年底或92年初出售予第三人，被告此一行為除侵害原告對系
    爭機械之所有權外，更因此享有不當之利益，故被告應賠償
    或返還與系爭機械價值相當之金額。為此本於侵權行為及不
    當得利法律關係，請求鈞院擇一判決等語。並備位聲明：被
    告應給付原告60萬元，及自92年7 月1 日起至清償日止，按
    年息百分之五計算之利息；原告願供擔保請准宣告假執行。
三、被告以：兩造間並無原告所稱其向被告訂購機械要組裝之情
    事，被告於89年9 月間亦未受原告之託代為受領系爭機械，
    並無寄託關係存在。一般機械價值甚高，被告與客戶訂約都
    會訂定書面契約或是訂單。至原告所出具之出貨單並非被告
    員工所簽收，該名簽收員工僅簽一個「賴」姓，不知為何人
    ，被告於收受原告之律師函後，已旋即寄發存證信函予以否
    認。被告既未受原告之託代為受領系爭機械，自無從出售，
    原告主張被告擅自出售系爭機械而侵害其權利或享有不當得
    利云云，並未舉證，實屬無稽等語置辯。並聲明：原告先位
    、備位之訴均駁回。
四、得心證之理由：
  (一)本件首應審究者係被告有無受領系爭機械？經查：
  (1)原告主張其於89年9 月間向訴外人發那科公司訂購系爭機械
    ，並已付清價款暨驗收，且指定發那科公司直接將系爭機械
    交予被告受領，被告已簽收完畢等情，業據其提出發那科公
    司89年9 月2 日出貨單影本一份為證，並經本院向發那科公
    司函調89年9 月2 日出貨單原本暨統一發票核對無誤。另證
    人即發那科公司臺北事務所所長己○○、證人即發那科公司
    營業部助理丙○○亦分別到庭具結證稱：「（法官提示發那
    科公司出貨單、統一發票交證人閱覽，問有何意見？何人買
    受？送何處？）是我們公司出貨的沒錯。當時是原告購買，
    他們指定送至被告，由被告人員簽收，我不知道簽收人的姓
    名。發票是給原告。當時我們是委外送貨，送貨時一併將出
    貨單交由收貨人簽收。我當時是臺北所長，原告設於臺北，
    向我們臺北所訂貨，由臺中送貨。」、「（法官提示出貨單
    、統一發票交證人閱覽，問有何意見？）是我們公司出貨的
    沒錯。當時出貨是我承辦的。當時該部機器是委託六興貨運
    行出貨的，從臺中出貨，臺中市是總公司。當時送貨之前是
    原告先跟我們訂貨指定送被告，我們委託送貨時有將出貨單
    一併交付，請送貨的人讓對方簽收交回來。簽收回來後出貨
    單是交給我。出貨日期是9 月2 日送給被告，但是出貨單不
    會當天回來，貨運行會隔兩、三天將出貨單一起送回來。這
    件貨是送到何地址我記不起來，簽收人是何人我也不曉得，
    但我們係一直委託六興貨運行運送。我接這個工作後沒有接
    到客戶否認接到貨的情形。」等語明確，而被告對於證人己
    ○○、丙○○所述復表示無意見，顯示原告主張其確有向發
    那科公司訂購系爭機械，並已付清價款暨驗收，且指定發那
    科公司直接將系爭機械交予被告受領等情，尚非無據。
  (2)被告雖否認曾簽收系爭機械，並辯稱：伊公司內並無該名簽
    收系爭機械之人，且伊公司收受貨物時均會以收發章簽收云
    云，然查被告同係發那科公司之客戶，自90年間以前（此期
    間以前之交易資料因已逾保存期限而不復存在）即有交易往
    來，其中自90年1 月1 日起至95年11月30日止，被告與發那
    科公司共交易CNC 數值控制器37次（各種不同機種、機型）
    ，有關雙方所交易之貨物，或由被告司機自行到發科那公司
    之工廠取貨，或由發科那公司委託貨運行載貨至被告，其送
    達地址皆為被告處，惟此期間內因被告之地址有異動，故91
    年10月23日之前送貨地址為臺中縣大里市○○○ 路202 之2
    號，91年10月24日以後送貨地址為臺中縣大里市○○路631
    之3 號等情，有發那科公司95年12月25日呈報狀暨檢附之出
    貨單影本37份可稽，且兩造亦不爭執，堪信發那科公司所述
    暨所附資料為真實。則發那科公司與被告間之商業交易頻繁
    ，並非陌生之交易對象，且委託運送之貨運行復屬同一，系
    爭機械應無誤送他處之虞，此參證人丙○○所述：「我接這
    個工作後沒有接到客戶否認接到貨的情形。」等語甚明。再
    者，就發那科公司於95年12月25日檢送之37份出貨單與系爭
    機械出貨單比對結果，其中91年2 月22日、91年10月14日、
    91年11月19日至93年1 月12日、93年6 月15日至93年12月24
    日、94年6 月27日等16份出貨單上客戶簽名欄內簽署之「賴
    」姓簽收人與系爭機械出貨單上客戶簽名欄內所簽署之「賴
    」字筆跡相同，顯示係同一人所為，故被告公司內應有此「
    賴」姓員工無誤，被告否認及此，要難採信。另依被告與發
    那科公司間交易之37份出貨單觀之，其中僅有2 份於簽收機
    械時蓋用被告之公司章戳，故被告辯稱：伊公司收受貨物時
    均會以收發章簽收云云，益顯無據。至於負責簽收系爭機械
    之人是否簽署全名或蓋章，並不影響其簽收之效力。
  (3)綜上所述，系爭機械確已送達被告處，並由被告之「賴」姓
    員工代為簽收等情，至為明確。
  (二)系爭機械確已送達被告處，並由被告之「賴」姓員工代為簽
    收等情，業如前述。則本件應再審究者係被告收受系爭機械
    之法律關係為何？查原告主張其係於89年間向被告訂購工作
    用機械，因該機械尚需系爭機械予以配合組裝方可構成一體
    而收整體使用之效，原告乃向發那科公司訂購系爭機械並指
    定逕送被告收領，而將系爭機械寄託被告保管等情，核與證
    人己○○證述：當時據伊所知原告希望將系爭機械與其他機
    器作組合賣至國外，故先由被告組裝等語大致相符。而證人
    己○○上開所述之訊息係於89年間兩造尚無糾紛之際所得知
    ，斯時原告當無預知日後兩造會因系爭機械產生糾紛而預為
    捏造或掩飾事實之可能，故證人己○○上開所述，應屬可信
    。又系爭機械出貨單、統一發票上所載客戶、買受人名稱均
    為原告，可知系爭機械係原告所購買，則兩造間若無原告所
    稱之「向被告訂購工作用機械，因該機械尚需系爭機械予以
    配合組裝方可構成一體而收整體使用之效，原告乃向發那科
    公司訂購系爭機械並指定逕送被告收領，而將系爭機械寄託
    被告保管」等情，被告於發那科公司送交系爭機械時，何以
    未拒收或表明異議而仍予以收受？況被告於92年6 月12日收
    受原告委託律師寄發之律師函後，雖旋於同年6 月13日以存
    證信函回覆原告，否認已簽收系爭機械云云，然對於原告於
    律師函內所稱：「緣鵬寰實業有限公司前曾於民國八十九年
    間向品凱實業股份有限公司訂購工作用之機械，當初因該部
    機械尚需其他非品凱公司所能承製之機件予以配合組裝方可
    構成一體而收使用之效，是鵬寰實業有限公司乃另向‧‧訂
    製‧‧之電子機械物件。‧‧不知何故竟告突然取消與鵬寰
    實業有限公司間之上述訂購契約‧‧」等語，則未予辯駁，
    此有上開律師函暨掛號郵件收件回執、存證信函等影本附卷
    可憑。足見原告上開所述，應非子虛，堪可採信。再者，原
    告係系爭機械之買受人，並已付清價款，且於發那科公司依
    約將系爭機械交與原告指定之收領權人即被告收領時，已因
    交付而取得系爭機械之所有權，而兩造間亦因系爭機械之指
    定交付而成立寄託契約（屬要物契約）法律關係。綜上所述
    ，兩造間就系爭機械應已成立寄託契約無疑，被告即係基於
    寄託契約而代為收受系爭機械甚明。
  (三)按未定返還期限者，受寄人得隨時返還寄託物，民法第598
    條第1 項定有明文。又所有人對於無權占有或侵奪其所有物
    者，得請求返還之，民法第767 條前段亦規定甚明。查系爭
    機械原係原告寄託於被告處等待組裝等情，已如前述，其間
    並未定有寄託物返還期限，惟原告因雙方已無意履行原訂購
    工作用機械之契約，自得隨時請求被告返還系爭機械，使兩
    造間之寄託法律關係消滅。故原告乃於92年6 月9 日函請被
    告於文到5 日內交還系爭機械，被告於同年6 月12日收受後
    逾期迄今仍未交還，兩造間之寄託法律關係已然消滅，被告
    已陷於給付遲延狀態，然因被告否認已將系爭機械出售，原
    告復未舉證證明系爭機械確已遭被告出售，則應認自遲延時
    起，系爭機械仍由被告無權占有中。此外，被告並未再主張
    並舉證有何正當占有權源，則原告依據民法第767 條前段規
    定，請求被告返還系爭機械，誠屬有據。
  (四)從而，原告本於所有權法律關係，先位請求被告交付系爭機
    械，為有理由，應予准許。
五、原告就本件訴訟，已排定先、備位之訴之順序，請求本院先
    就先位之訴予以審理，若認先位之訴無理由時，再就備位之
    訴予以審理。茲先位之訴已屬有理由，業如前述，則備位之
    訴即毋庸再予審究，附此敘明。
六、本件事證已臻明確，兩造其餘攻擊或防禦方法，經核與本件
    判決結果並無影響，毋庸一一論述，併予敘明。
七、訴訟費用負擔之依據：民事訴訟法第78條。
中　　華　　民　　國　　96　　年　　1　　月　　30　　日
  　　　　　　　　民事第二庭  法  官    陳連發
以上正本係照原本作成。
如對本判決上訴，須於判決送達後20日內向本院提出上訴狀。
中　　華　　民　　國　　96　　年　　1　　月　　30　　日
                              書記官    彭月美
